【裁判字號】    98,訴,1245
【裁判日期】    990128
【裁判案由】    侵權行為損害賠償
【裁判全文】
臺灣高雄地方法院民事判決              98年度訴字第1245號
原      告  乙○○
訴訟代理人  李勝琛律師
上  一  人
複 代理 人  彭玉華律師
訴訟代理人  陳建中律師
上  一  人
複 代理 人  翁松谷律師
被      告  甲○○
訴訟代理人  謝國允律師
上列當事人間侵權行為損害賠償事件，本院民國99年1 月14日言
詞辯論終結，判決如下：
    主      文
被告應給付原告新臺幣柒拾萬元，及自民國九十八年五月五日起
至清償日止，按週年利率百分之五計算之利息。
原告其餘之訴駁回。
訴訟費用由被告負擔三分之一，餘由原告負擔。
本判決於原告以新臺幣貳拾肆萬元供擔保後得假執行；惟被告如
以新臺幣柒拾萬元為原告供擔保後，得免為假執行。
原告其餘假執行之聲請駁回。
    事實及理由
一、本件原告起訴主張：被告於民國96年12月29日第七屆立法委
    員選舉之競選活動中，協同訴外人高雄縣議會副議長陸淑美
    、被告之母親沈若蘭等人舉行「梓官鄉後援會婦女助選團飆
    選舉新創意活動」之競選活動中（下稱系爭競選活動），公
    開指稱「撕碎紅包袋就是要唾棄曾經或還藉著服務收臭紅包
    的民代妻子，期待這些污流不再重現高縣」等言論（系爭言
    論），而侵害原告名譽；並散佈「惡週刊」、「西瓜快報」
    等黑函（下稱系爭黑函）之方式再度指摘、影射原告為「紅
    包蓮」；被告復於第七屆立法委員選舉競選期間，於97年1
    月9 日於臺灣時報第10版左下角，刊登標題為「拒絕坑殺百
    姓！到底誰在收紅包？」之廣告（下稱系爭廣告），並引述
    89年6 月20日民眾日報報導（下稱系爭報導）之內容，以此
    不實言論及報導侵害原告名譽。惟縱被告未於系爭競選活動
    到場或未以其名義刊登系爭黑函，仍應合理推斷均係出於被
    告之意志或由被告參與謀議所為，已足使不特定多數人產生
    聯想係指涉原告，故意或至少有過失侵害原告之名譽權，爰
    依民法第184 條第1 項前段、第195 條第1 項，請求被告賠
    償新臺幣（下同）200 萬元，並聲明：(一)被告應給付原告20
    0 萬元，及自起訴狀繕本送達翌日起至清償日止，按年息百
    分之5 計算之利息；(二)原告願供擔保，請准宣告假執行。
二、被告則以：96年12月29日固有人於「梓官鄉後援會婦女助選
    團飆選舉新創意活動」之競選活動中，提出「撕碎紅包袋就
    是要唾棄曾經或還藉著服務收臭紅包的民代妻子，期待這些
    污流不再重現高縣」之意見，但被告當日並未參與該活動，
    且縱有其他人提出上開言論，亦無從讓民眾立即認係原告，
    依社會一般通念，自無從損害原告之名譽，且該言論亦屬言
    論自由，無不法之情事；另「惡週刊」、「西瓜快報」，並
    非原告自行或授意他人所散佈，亦無任何指摘、指明原告之
    字樣，且所述內容均有合理之依據或為可受公評之事項，縱
    認有損害原告之名譽，亦無從認為其記載有何故意過失，原
    告應對其名譽有何受損負舉證責任；又原告主張系爭黑函中
    引述系爭報導之內容，並未經任何確定判決認定系爭報導錯
    誤，原告起訴主張被告錯誤引用系爭報導而有影射原告為「
    紅包蓮」之情，顯然有誤；再者，上開言論及文宣係針對「
    紅包文化」此公共議題為討論，屬民主競選活動中必然存在
    之政見發表活動，既系爭報導未指明原告為「紅包蓮」，則
    被告係表明拒絕紅包文化之政見，難謂有何侵害原告名譽。
    否則，無異係借法院之公權力向全民宣告紅包蓮即為原告，
    並重大侵害新聞自由及言論自由等語為辯，並聲明：(一)原告
    之訴及假執行之聲請均駁回；(二)若受不利判決，願供擔保，
    請准宣告免為假執行。
三、兩造爭執及不爭執事項：
（一）不爭執部分：
    (一)96年12月29日於「梓官鄉後援會婦女助選團飆選舉新創意
      活動」之競選活動中，有人提出「撕碎紅包袋就是要唾棄
      曾經或還藉著服務收臭紅包的民代妻子，期待這些污流不
      再重現高縣」之意見。
    (二)被告於96年12月29日第七屆立法委員選舉之競選活動中，
      有人提出「惡週刊」、「西瓜快報」等文宣。
    (三)原告所提出之證物6 、證物12部分，為被告競選總部提供
      臺灣時報所刊登（見本院卷第112 、152 頁）。
    (四)原告為東吳大學中文系畢業，曾任國民大會代表及立法委
      員，亦曾任教師；被告為台北醫學大學牙醫系畢業，為現
      任立委；兩造均對彼此所陳報之學經歷及本院所調閱之財
      產歸戶資料不爭執，此有本院99年1 月14日言詞辯論筆錄
      在卷可稽（見本院卷第267頁）。
（二）爭執部分：
    (一)被告有無參與系爭競選活動並提出系爭言論？系爭黑函是
      否為被告自行或授意他人所散佈？
    (二)系爭廣告有無侵害原告名譽？
    (三)被告應否對原告負侵害名譽之損害賠償責任？如應負賠償
      責任，則應賠償之金額為何？
四、本院之判斷：
（一）就被告有無參與系爭競選活動並提出系爭言論，以及系爭
      黑函是否為被告自行或授意他人所散佈之部分：
    (一)按當事人主張有利於己之事實者，就其事實有舉證之責任
      。民事訴訟法第277 條前段定有明文。再者，就侵權行為
      言，被害人應就行為人因故意或過失，不法侵害其權利之
      事實負舉證責任（最高法院70年度台上字第2550號判決意
      旨參照）。本件原告主張被告曾參與競選活動並提出系爭
      言論，復自行或授意他人散佈系爭黑函，既為被告予以否
      認，則揆諸前開論述，原告自應就此部分之事實，負舉證
      之責。
    (二)經查，原告雖提出新聞報導數紙，欲證明被告確曾參與系
      爭競選活動並提出系爭言論，惟觀原告所提出之新聞報導
      ，分別略為：
    1.日期：2007/12/29 17 ：56（中央社記者陳守國高雄縣29
      日電）「檢警調積極查察賄選，競選連任的國民黨高雄縣
      第二選區立委甲○○今天舉行梓官鄉後援會婦女助選團飆
      選舉新創意活動，在縣議會副議長陸淑美、甲○○母親沈
      若蘭帶領下，撕碎紅包袋，期待高縣不再傳出民代妻子收
      臭包。」（見本院卷第11頁）。
    2.日期：2007 /12/29 22：56（中央社記者陳守國高雄縣29
      日電）「競選連任的國民黨高雄縣第二選區立委甲○○今
      天成立梓官鄉後援會婦女助選團，在縣議會副議長陸淑美
      ，甲○○母親沈若蘭帶領下，撕碎紅包袋，期待高縣不再
      傳出民代妻子收臭包。」（見本院卷第12頁）。
    3.日期：2007/12/30 00 ：06記者屈文義／梓官報導「高雄
      縣岡山選區立委候選人甲○○梓官鄉後援會，29日成立梓
      官婦女助選團，現場飆選舉新創意，在副議長陸淑美、梓
      官後援會長林岩雄與甲○○母親沈若蘭帶領下，婦女們一
      起撕斷粉碎紅包袋，期待高雄縣曾經聞名一時的紅包傳奇
      不再復見，強力支持不收紅包的甲○○。」（見本院卷第
      13頁）。
    4.96.12.30台灣時報（摘錄）：「高雄縣岡山選區立委候選
      人甲○○梓官鄉後援會，昨天成立梓官婦女助選團，現場
      飆選舉新創意，在副議長陸淑美、梓官後援會長林岩雄與
      甲○○母親沈若蘭帶領下，婦女們一起撕裂、粉碎紅包袋
      。甲○○梓官婦女助選團士氣高昂......，出席梓官青溪
      婦聯會主委宋盧秀治、婦女會理事長曾林美惠等婦女....
      ..。前梓官鄉農會總幹事林岩雄說，政治環境應該是愈公
      正公平，過去紅包換服務的時代......。」（見本院卷第
      14頁）。
      然觀原告所提出之前開新聞報導，並無法證明於系爭競選
      活動當日，被告曾親自到場主持；再者，該競選活動既非
      被告當時之競選總部所為，而係被告之梓官鄉後援會婦女
      助選團所實際舉辦，在原告未能積極立證系爭競選活動，
      確係受被告或被告競選總部授意規劃舉辦，又在民意代表
      選舉中，參與人員及活動均多且複雜，而呈現競選行為多
      樣性之情形下，苟無具體事證，實難將相關競選行為均歸
      諸或視為於候選人所親為，亦難僅以參與系爭競選活動之
      人包括被告之母，即推論該競選活動確為被告所指示或策
      劃。是原告此部分之主張，尚無理由。
    (三)又就系爭黑函之部分，雖原告主張與被告所不爭執之系爭
      廣告內容相近，客觀上可認亦應係被告所為云云。然依原
      告自承，系爭黑函係由支持之民眾所提供等語（見本院卷
      第191 頁），由現今選舉實況，亦不乏曾有支持群眾以自
      身名義或自己財產為特定候選人競選之情況，是在原告無
      法提供其他相關證據或證人供本院調查傳訊系爭黑函出處
      之情形下，實難僅以內容係與被告曾委託刊登之競選文宣
      相類乙節，即遽認確係由被告所為。又因本件立法委員選
      舉係於97年1 月間，有中央選舉委員會公告在卷（見本院
      卷第84-94 頁），距原告提起本件訴訟即98年4 月間亦已
      逾1 年有餘，在選舉文宣於選舉落幕後，客觀上並非必要
      留存之文書，是自不能以被告其後無法提出全部原始競選
      文宣即得依民事訴訟法第345 條之規定，遽認原告此部分
      之主張為真實，併此敘明。
（二）系爭廣告有無侵害原告名譽？
    (一)次按，民法上名譽權之侵害非即與刑法之誹謗罪相同，名
      譽有無受損害，應以社會上對個人評價是否貶損作為判斷
      之依據，苟其行為足以使他人在社會上之評價受到貶損，
      不論其為故意或過失，均可構成侵權行為，其行為不以廣
      佈於社會為必要，僅使第三人知悉其事，亦足當之（參見
      最高法院90年台上字第646 號判例）。又言論自由固為人
      民之基本權利，有個人實現自我、促進民主政治、實現多
      元意見等多重功能，維護言論自由即所以促進民主多元社
      會之正常發展，而與個人名譽之可能損失，兩相權衡，顯
      然有較高之價值，國家自應給予最大限度之保障，然行為
      人仍應本於善意發表言論，並對於可受公評之事而為適當
      之評論；又權衡個人名譽對言論自由之退讓程度時，尚應
      斟酌該受評論之個人，是否係自願進入公眾領域之公眾人
      物，或是否為就涉及公眾事務領域之事項而受評論。
    (二)本件被告未經查證，即委由報刊刊登系爭報導，雖係全文
      引用系爭報導，然系爭廣告係屬競選廣告，此由系爭廣告
      其上已載明：「不管安怎選，嘛要選一個不收紅包的立委
      ！絕對不能乎收紅包ㄟ人進入國會！」、「清廉參選不收
      紅包甲○○」等情，即足證之。而由該競選文宣之全文
      以觀，除全文引用系爭報導外，其上尚另於系爭報導中以
      粗體紅線，特別標記出諸如「有人言之鑿鑿的指稱縣政府
      有人專收紅包，不管工程或人事，沒有紅包過去很難辦事
      情，....高雄縣至少有一半的官員，有送紅包的經驗，這
      件事件，高雄縣民幾乎家喻戶曉，... 」，復另行加註有
      箭頭，直指上開粗體紅線之文字，再者另以黃色字體標明
      諸如：「要辦代誌紅包拿來？」、「是誰？連工友缺都要
      收30萬的紅包錢？」、「是誰？連發包工程都要拿百萬回
      扣錢？」、「這些紅包到底送給誰？是誰坑殺百姓？」等
      語（見本院卷第112 頁、第152 頁）。而當時實值第七屆
      立法委員競選期間，而當時高雄縣第2 選舉區，候選人共
      計有被告、原告之夫余政憲及訴外人劉政瑋，有上開中央
      選舉委員會公告在卷可憑。系爭廣告既係選舉廣告，則其
      陳述之內容，即無非為競選政見之說明，或為攻擊競選對
      手所用，因參選人之一之訴外人劉政瑋未婚，且其父母之
      姓名均無系爭報導所指稱收受紅包之紅包蓮之「蓮」字，
      有戶籍謄本在卷（見本院卷第206 頁），復無任何公職經
      歷，此有第七屆立法委員選舉公報在卷可佐（見本院卷第
      116 頁）。則在同為候選人之訴外人劉政瑋並無公職經歷
      之情形下，被告所刊登之系爭廣告，客觀上實已強烈影射
      當時亦為候選人之余政憲之妻即原告有收受紅包之情，並
      使一般社會閱聽大眾明知其所指稱收受紅包之「紅包蓮」
      即為原告。
    (三)而原告於當時並非立法委員之候選人，縱其為立法委員候
      選人之妻，且就有無「收受紅包」乙節，客觀上容非與公
      益無關；惟公職人員及其家屬是否確有「收受紅包」之事
      實，已足以使該遭指摘之人，在社會上之評價受到貶損，
      而被告就足以毀損原告名譽之此部分事實，所提出之系爭
      報導亦不足認有相當理由確信其為真實，其卻藉由報紙媒
      體散布於眾，對於發生侵害原告名譽之結果，不能謂非具
      有故意，復不能證明其所誹謗之事為真實，即難認有免責
      之事由存在，自不得藉言論自由而脫免其侵權行為責任。
（三）被告應否對原告負侵害名譽之損害賠償責任？如應負賠償
      責任，則應賠償之金額為何？
    (一)再按，不法侵害他人之身體、健康、名譽、自由、信用、
      隱私、貞操，或不法侵害其他人格法益而情節重大者，被
      害人雖非財產上之損害，亦得請求賠償相當之金額。民法
      第195 條第1 項前段定有明文。亦即名譽遭侵害者，關於
      非財產上之損害，加害人雖亦負賠償責任，但以相當之金
      額為限，又所謂相當，自應以實際加害情形與其名譽影響
      是否重大，及被害者之身分地位與加害人經濟狀況等關係
      定之（最高法院47年台上字第1221號判例意旨參照）。另
      慰藉金之賠償須以人格權遭遇侵害，使精神上受有痛苦為
      必要，其核給之標準固與財產上損害之計算不同，然非不
      可斟酌雙方身分資力與加害程度，及其他各種情形核定相
      當之數額（最高法院51年台上字第223 號判例意旨參看）
      。是非財產上損害之慰撫金數額，究竟若干為適當，應斟
      酌兩造身分、地位及經濟狀況，俾為審判之依據。
    (二)經核被告刊登系爭廣告之行為，既足以毀損原告之名譽已
      如前述，而由被告所為刊登系爭廣告而指涉原告即為收受
      紅包之紅包蓮乙節，除已詆毀原告之名譽外，客觀上尚足
      使原告因受他人側目而受有強大精神上之痛苦，被告所為
      侵害情節自屬重大，是原告依民法第195 條之規定，請求
      被告賠償非財產上損害之慰撫金，即為有據。審酌被告透
      過媒體刊登無由證實之訊息，指涉原告即為收受紅包之紅
      包蓮之手段，以及兩造前揭所不爭執之學經歷，及兩造之
      經濟狀況（此有稅務電子閘門財產所得調件明細表在卷可
      參，及其他一切情狀，認原告請求上訴人賠償200 萬元，
      尚嫌過高，應予核減為得請求被告賠償70萬元，方屬公允
      。原告逾此部分之請求，即屬無理由，不應准許。
五、綜上所述，本件原告本於侵權行為之法律關係，請求被告給
    付原告70萬元及自民事起訴狀繕本送達（即98年5 月4 日）
    翌日起至清償日止，按週年利率5 ％計算之法定遲延利息範
    圍內之請求，為有理由；原告逾此範圍之請求，均屬依法無
    據，應予駁回。
六、兩造均陳明願供擔保，聲請宣告假執行及免為假執行，就原
    告勝訴部分，合於法律規定，爰分別酌定相當擔保金額准許
    之；至原告敗訴部分，其假執行之聲請即失所附麗，自應一
    併予以駁回。
據上論結，本件原告之訴為一部有理由，一部無理由，爰依民事
訴訟法第79條、第390 條第2 項、第392 條第2 項，判決如主文
。
中    華    民    國    99    年    1     月    28    日
                      民事第六庭法  官  李怡諄
正本係照原本作成。
如不服本判決，應於送達後20日內，向本院提出上訴狀並表明上
訴理由，如於本判決宣示後送達前提起上訴者，應於判決送達後
10日內補提上訴理由書（須附繕本）。
中    華    民    國    99    年    1     月    28    日
                                書記官  陳建琪

司法院資訊處製作；財團法人民間司法改革基金會備份。
